【裁判字號】    89,上,1195
【裁判日期】    900327
【裁判案由】    塗銷抵押權登記
【裁判全文】
臺灣高等法院民事判決  八十九年度上字第一一九五號
      上  訴  人  乙○○○
      被上訴人    甲○○
右當事人間請求塗銷抵押權登記事件，上訴人對於中華民國八十九年六月二十三日臺
灣士林地方法院八十九年度訴字第二三七號第一審判決提起上訴，本院判決如左：
    主    文
上訴駁回。
第二審訴訟費用由上訴人負擔。
    事    實
甲、上訴人方面：
一、聲明：求為判決：(一)原判決廢棄。(二)被上訴人在第一審之訴駁回。
二、陳述：除與原判決記載相同部分，予以引用外，並補稱：
（一）本件係被上訴人因其妻沈麗容經營服飾生意亟需資金週轉，乃與其妻沈麗容共
      同向上訴人借款，並提供其所有系爭不動產設定最高限額新台幣（下同）三百
      五十萬元抵押權與上訴人。
（二）按夫妻於日常事務，互為代理人，民法第一千零三條第一項定有明文。沈麗容
      既收受上訴人所交付之借貸款項，依前開規定，沈麗容收受借款之效力自直接
      亦對被上訴人發生效力，是被上訴人亦為本件三百五十萬元之借款人。
三、證據：除援用原審之立證方法外，並補聲請訊問證人林美子、黃朝棟、林美雲。
乙、被上訴人方面：
一、聲明：求為判決：上訴駁回。
二、陳述：除與原判決記載相同部分，予以引用外，並補稱：
（一）本件三百五十萬元之借款乃僅存在於上訴人與訴外人沈麗容之間，被上訴人並
      未向上訴人借款。
（二）所謂夫妻互為代理人，係僅就日常家務，而本件沈麗容向上訴人所借之三百五
      十萬元係供其經營服飾生意週轉之用，並非日常家務，自無互為代理人規定之
      適用。
三、證據：除援用原審之立證方法外，並補提出不起訴處分書、支票、土地登記申請
    書、存證信函及回執為證。
    理    由
一、本件被上訴人主張：伊於民國（下同）八十五年六月六日提供其所有坐落台北市
    南港區○○段○○段七○七之一地號土地所有權應有部分一萬分之四一五及其地
    上建物即二六三八建號，門牌號碼為台北市○○區○○街一七二號五樓房屋所有
    權全部（下稱系爭房地）為擔保，設定本金最高限額三百五十萬元之抵押權登記
    予上訴人（登記字號：南港字第０四六四八０號），以擔保伊對上訴人所負之債
    務，並約定存續期間自八十五年六月四日起至八十八年六月三日止。惟至存續期
    間屆滿，伊未曾積欠上訴人任何債務，基於抵押權從屬於主債權之性質，該抵押
    權已失所附麗而消滅。詎上訴人迄今仍不配合塗銷該抵押權設定登記等情，求為
    命上訴人塗銷系爭房地之最高限額抵押權設定登記之判決。
    上訴人則以；被上訴人與其妻沈麗容於八十五年五月三十日共同向伊借款四十七
    萬元，伊要求其等提供不動產為擔保設定抵押權，始允借款，被上訴人遂於八十
    五年六月間提供系爭房地，以擔保被上訴人與沈麗容之債務，設定本金最高限額
    三百五十萬元之第二順位抵押權予伊；伊並於抵押權設定登記後，先後於八十五
    年六月四日、同年六月五日、同年六月十日及同年六月十二日依被上訴人電話指
    示，存入三十萬元、十九萬五千元、十四萬五千元及三十九萬七千元於沈麗容設
    在台北市第三信用合作社支票存款帳戶內，被上訴人對伊確負有本件抵押權所擔
    保之債務，被上訴人請求塗銷系爭抵押權設定登記，自屬無據云云，資為抗辯。
二、經查被上訴人主張伊於八十五年六月六日提供系爭房地為擔保，設定本金最高限
    額新台幣三百五十萬元之第二順位抵押權登記予上訴人（登記字號：南港字第０
    四六四八０號），約定被上訴人為該抵押權之義務人兼債務人，存續期間自八十
    五年六月四日起至八十八年六月三日止之事實，業據其提出土地及建物登記謄本
    、土地登記申請書土地建築改良物抵押權設定契約書為證（見原審卷第九頁至第
    十一頁、第四一頁至第四三頁），且為上訴人所不爭執，自堪信為真實。
三、被上訴人另主張伊與上訴人間於前開最高限額抵押權存續期間內，並未成立任何
    抵押債務等語，雖為上訴人所否認，並抗辯：伊有先後於八十五年六月四日、同
    年六月五日、同年六月十日及同年六月十二日分別匯款三十萬元、十九萬五千元
    、十四萬五千元及三十九萬七千元於被上訴人之妻沈麗容設在台北市第三信用合
    作社支票存款帳戶內，加上前所交付之借款，共計三百五十萬元，而依夫妻互為
    代理人之規定，被上訴人對伊並非無抵押債務存在云云。但查前開借款係沈麗容
    向上訴人借貸供作其經營服飾生意之用，已為兩造所不爭執，則沈麗容所借用之
    款項即非供日常家務之用，故尚難認該項債務即為被上訴人所亦應負責之債務。
    而上訴人所提出之臺灣臺北地方法院檢察署八十八年度偵字第一一六六四號不起
    訴處分書及支票（見原審卷第二四頁至第三二頁），充其量亦僅能據為證明被上
    訴人曾以上訴人未借款予伊為由，控告上訴人涉及詐欺罪嫌，及訴外人沈麗容有
    簽發支票予上訴人，尚難據為證明兩造間確有抵押債權債務之存在。至前開支票
    背面之被上訴人背書簽名，乃係訴外人沈麗容所偽造，亦經刑事法院依偽造私文
    書罪名，判處沈麗容有期徒刑五月確定，有該刑事判決可憑（見原審卷第四七頁
    及第四八頁）。亦不足以據為有利於上訴人之認定。雖證人林美子在本院到場證
    稱：「因為甲○○及沈麗容都要借錢，但到處都借不到，我才介紹他們去找乙○
    ○○」，惟該證人已自承伊於辦理系爭抵押權設定時並未在場，且更證稱：「服
    裝店的生意需要週轉，服裝店是沈麗容在經營，當時甲○○是被僱用在開貨櫃車
    」（見本院卷第五六頁及第五七頁），則證人林美子所為之上開證詞仍不足以據
    為證明兩造間確有借貸契約之存在。至證人即承辦系爭抵押權設定業務之代書林
    美雲在本院到場亦僅證稱：「當時來事務所辦理時，是甲○○夫妻單獨到場，乙
    ○○○並沒有到場」、「但我沒有詳細問到底是陳（世宗）先生（還）是陳太太
    （指沈麗容）要借錢，而實際上到底是誰要借錢，我也不記得了，土地申請書上
    甲○○的簽名，是他自己簽的」（見本院卷第六四頁），充其量亦僅能據為證明
    訴外人沈麗容有陪同被上訴人至代書事務所辦理抵押權設定事宜，尚不足以據為
    證明兩造間確有借貸契約之存在。至證人黃朝棟則在本院到場證稱：伊並不知是
    被上訴人，抑或訴外人沈麗容向上訴人借錢（見本院卷第六五頁），亦不足以據
    為有利於上訴人之認定。此外上訴人復不能舉證證明兩造間確有借貸契約或其他
    債務存在，則上訴人所為被上訴人對其負有抵押債務之抗辯，殊不足取。
四、按不動產物權之移轉或設定，應以書面為之；又不動產物權，依法律行為而取得
    設定、喪失、及變更者，非經登記，不生效力，民法第七百五十九條及第七百五
    十八條分別定有明文。又按抵押權為不動產物權，非經登記，不生效力，抵押權
    人僅能依設定登記之內容行使權利，是抵押債務人究為何人，應以設定登記之內
    容為準（最高法院七十二年台上字第二四三二號判例參照）。經查本件最高限額
    抵押權契約及抵押權登記均明確登記債務人係被上訴人，並未併列訴外人沈麗容
    為債務人（見原審卷第四一頁背面）。而按最高限額抵押契約定有存續期間者，
    其原擔保之存續期間內所可發生之債權，已確定不存在，依抵押權之從屬性，應
    許抵押人請求塗銷抵押權設定登記（最高法院七十六年度第三次民事庭會議決議
    參照）。本件系爭最高限額抵押契約所約定存續期間業已屆滿，而兩造間復無債
    權債務關係存在，已如前述，則依抵押權之從屬性，本件系爭最高限額抵押權應
    歸於消滅。則被上訴人請求上訴人將系爭房地抵押權設定登記予以塗銷，即屬有
    據，應予准許。
五、從而，原審所為上訴人敗訴之判決，並無不合。上訴論旨猶執前詞指摘原判決不
    當，求予廢棄改判，為無理由。
六、至兩造其餘之攻擊或防禦方法，及未經援用之證據，經本院斟酌後，認為均不足
    以影響本判決之結果，自無逐一詳予論駁之必要，併此敘明。
七、據上論結，本件上訴為無理由，依民事訴訟法第四百四十九條第一項、第七十八
    條，判決如主文。
中      華      民      國    九十      年      三      月    二十七    日
                                  臺灣高等法院民事第十三庭
                                      審判長法  官  林  鄉  誠
                                            法  官  劉  清  景
                                            法  官  謝  碧  莉
右正本係照原本作成。
如不服本判決，應於收受送達後二十日內向本院提出上訴書狀，其未表明上訴理由者
，應於提出上訴後二十日內向本院補提理由書狀（均須按他造當事人之人數附繕本）
上訴時應提出委任律師或具有律師資格之人之委任狀；委任有律師資格者，另應附具
律師及格證書及釋明委任人與受任人有民事訴訟法第四百六十六條之一第一項但書或
第二項（詳附註）所定關係之釋明文書影本。
中      華      民      國    九十      年      三      月     三十     日
                                            書記官  曹  聖  德
附註：
民事訴訟法第四百六十六條之一（第一項、第二項）：
對於第二審判決上訴，上訴人應委任律師為訴訟代理人。但上訴人或其法定代理人具
有律師資格者，不在此限。
上訴人之配偶、三親等內之血親、二親等內之姻親，或上訴人為法人、中央或地方機
關時，其所屬專任人員具有律師資格並經法院認為適當者，亦得為第三審訴訟代理人
。


司法院資訊處製作；財團法人民間司法改革基金會備份。
